ACORDAO-COMPLETO-2525499

ACÓRDÃO 4261/2022 ATA 26/2022 - PRIMEIRA CÂMARA

VISTOS, relatados e discutidos estes autos de processo de aposentadoria,
ACORDAM os Ministros do Tribunal de Contas da União, reunidos em sessão da Primeira Câmara, diante das razões expostas pelo relator e com fundamento na Constituição Federal, art. 71, III e IX, e na Lei 8.443/1992, arts.1º, V, e 39, II, em:
9.1. considerar prejudicado o exame do ato representado pelo formulário ePessoal 29755/2018 (pç. 2) ;
9.2. determinar ao Departamento de Centralização de Serviços de Inativos, Pensionistas e de Órgãos Extintos  do Ministério da Economia que adote as seguintes providências, no prazo de trinta dias:
9.2.1. promova as seguintes retificações no formulário e-Pessoal 85495/2018:
9.2.1.1. altere o tipo de concessão para "inicial";
9.2.1.2. altere as datas de vigências, que devem se reportar ao momento da aposentadoria;
9.2.1.4. altere o valor dos proventos, que deve se referir àquele apurado como devido no momento da inativação (11/3/2014) e não ao pago no momento da correção (maio de 2018) ;
9.2.1.5. informe o CPF do interessado;
9.2.1.6. encaminhe memória de cálculo da média das remunerações consideradas para pagamento da contribuição previdenciária, inclusive para o regime geral de previdência (art. 1º da Lei 10.887/2004) ;
9.3. determinar à Sefip que confira prioridade ao exame do ato de aposentadoria do sr. Antônio Ferreira Girão Filho.

PESSOAL. APOSENTADORIA. CÁLCULO DOS PROVENTOS. LEI 10.887/2004.

Primeira Câmara

Departamento de Centralização de Serviços de Inativos, Pensionistas e de Órgãos Extintos  do Ministério da Economia e Instituto Nacional do Seguro Social.

3. Interessados/Responsáveis:
3.1. Interessados: Antônio Ferreira Girão Filho (XXX.845.978-XX).

13.1. Ministros presentes: Walton Alencar Rodrigues (Presidente), Benjamin Zymler (Relator), Vital do Rêgo e Jorge Oliveira.
13.2. Ministro-Substituto presente: Weder de Oliveira.

BENJAMIN ZYMLER

Adoto como relatório a instrução a cargo da Secretaria de Fiscalização de Integridade de Atos e Pagamentos de Pessoal e de Benefícios Sociais (Sefip) , com a qual concordou o representante do Ministério Público junto ao Tribunal de Contas da União (MPTCU) :
"INTRODUÇÃO
Trata-se de atos de aposentadoria, submetidos, para fins de registro, à apreciação do Tribunal de Contas da União (TCU) , de acordo com o art. 71, inciso III, da Constituição Federal.  Os atos foram cadastrados e disponibilizados ao TCU por intermédio do Sistema e-Pessoal, na forma do art. 2º e 4º da Instrução Normativa TCU 78/2018.
Os atos desse processo pertencem às seguintes unidades:
Unidade emissora: Instituto Nacional do Seguro Social.
Unidade cadastradora:  Instituto Nacional do Seguro Social.
Subunidade cadastradora: Gerência Executiva - SP Sul/SP.
EXAME TÉCNICO
Exame anterior desta Unidade, após a aplicação de críticas eletrônicas, propôs considerar legais os presentes atos (peças 5-6) , proposta que contou a anuência do MPTCU (peça 7) .
Contudo, o  Acórdão 340/2021-TCU-Primeira Câmara, relatado pelo Ministro Benjamin Zymler (peça 9) , determinou à Sefip que verificasse a correção do cálculo dos proventos deferidos ao servidor, em especial no ato de alteração (85495/2018) , e informasse quais são os 'esclarecimentos' com base nos quais o Controle Interno emitiu pareceres pela legalidade dos atos em exame. 
Diante disso, foi enviada diligência à CGU (peça 12) , que, em resposta (peça 16) ,  informou que não existem documentos ou informações adicionais a que os referidos 'esclarecimentos' se reportem. 
Ademais, foi encaminhada diligência ao INSS (peça 11) solicitando a memória de cálculo dos proventos inicialmente deferidos ao interessado (média da remuneração - EC 41/2003) , bem como a descrição dos reajustes concedidos até os proventos atuais, solicitação que não foi atendida. 
Analisando-se os proventos registrados nos dois atos, nota-se que, apesar do ato de alteração informar a modificação da forma de cálculo dos proventos, a fundamentação legal e o tempo de contribuição considerados permanecem os mesmos. 
O interessado conta com 16 anos, 7 meses e 11 dias de tempo para aposentadoria, o que lhe assegura proventos na proporção de 45,71%.
O ato inicial traz como média das remunerações o valor de R$ 9.001,69, valor reduzido a R$ 8.504,58 no ato de alteração. O valor pago informado no ato inicial corresponde a 47,37% (4.264,44) da média informada. No ato de alteração, corresponde a 63,05% (R$ 5.362,70) do valor da média. Nota-se, portanto, que em ambos os casos o valor pago se encontra acima do percentual devido. Destarte, cabe considerar ilegais os atos em tela. 
CONCLUSÃO
Tendo em vista o pagamento de proventos em percentual superior ao devido, cabe considerar ilegais aos atos em epígrafe. 
Destaque-se que a análise deste processo levou em conta os dispositivos da Resolução TCU 315/2020.
PROPOSTA DE ENCAMINHAMENTO
Ante o exposto, conforme o preceituado no artigo 71, inciso III, da Constituição Federal de 1.988; c/c os artigos. 1º, inciso V, e 39, inciso II, da Lei 8.443/92, c/c os artigos 1º, inciso VIII, 260, §§ 1º, 2º e 4º, do Regimento Interno/TCU, e tomando por base as informações prestadas pelo órgão de controle interno e as verificações feitas pela unidade técnica, na forma prevista no artigo 260, caput, do Regimento Interno-TCU, propõe-se:
considerar ilegais e recusar os registros dos atos inicial e de alteração de aposentadoria de ANTONIO FERREIRA GIRAO FILHO (CPF XXX.845.978-XX) ;
determinar ao INSS, com fundamento no art. 4º, inciso I, da Resolução TCU  315/2020, que:
faça cessar os pagamentos decorrentes dos atos considerados ilegais, comunicando ao TCU, no prazo de quinze dias, as providências adotadas, nos termos dos art. 262, caput, do Regimento Interno do TCU, 8º, caput, da Resolução - TCU 206/2007;
emita, no prazo de trinta dias, nos termos dos arts. 262, § 2º, do Regimento Interno desta Corte e 19, § 3º, da Instrução Normativa TCU 78/2008, novo ato, livre da irregularidade apontada, e o submeta ao TCU pelo Sistema e-Pessoal;
informe ao interessado o teor do acórdão que for prolatado, alertando-o de que o efeito suspensivo proveniente de eventual interposição de recurso junto ao TCU não o exime da devolução dos valores indevidamente percebidos após a notificação, em caso de não provimento desse recurso; 
encaminhe ao TCU, no prazo de trinta dias, comprovante da data de sua ciência, nos termos do art. 4º, § 3º, da Resolução - TCU 170/2004."
É o relatório.

não há.

Procurador Marinus Eduardo De Vries Marsico.

PESSOAL. APOSENTADORIA. PROVENTOS DEFERIDOS COM BASE NA MÉDIA DAS REMUNERAÇÕES. PERDA DE OBJETO DE UM DOS ATOS, SUBSTITUÍDO POR OUTRO INDEVIDAMENTE CLASSIFICADO COMO DE "ALTERAÇÃO". ALTERAÇÃO DO VALOR INICIALMENTE APURADO PARA A MÉDIA, COM CONSEQUENTE REDUÇÃO DOS PROVENTOS PAGOS. INCONSISTÊNCIAS REMANESCENTES. DETERMINAÇÕES.

APOSENTADORIA (APOS)

Secretaria de Fiscalização de Integridade de Atos e Pagamentos de Pessoal e de Benefícios Sociais (Sefip).

Aprecia-se, nesta oportunidade, atos de concessão inicial e de alteração de aposentadoria do Perito Médico do Instituto Nacional do Seguro Social (INSS) Antônio Ferreira Girão Filho.
2. Inicialmente, a Sefip e o representante do Ministério Público manifestaram-se pela legalidade dos atos. Contudo, o Acórdão 340/2021-TCU-Primeira Câmara retornou os autos à unidade instrutora para a adoção das seguintes providências:
"1.7.1.1. verifique a correção do cálculo dos proventos deferidos ao servidor, em especial no ato de alteração (85495/2018) ; 
1.7.1.2. informe quais são os "esclarecimentos" com base nos quais o Controle Interno emitiu pareceres pela legalidade dos atos em exame."
3. Na sequência, foram expedidos ofícios para o Diretor do INSS (pç. 11) e para o Secretário Federal de Controle Interno (pç. 12) . 
4. Foi informado que não houve necessidade de esclarecimentos para o exame do ato pelo auditor, no âmbito do Controle Interno.
5. Já o INSS esclareceu, em documento de pç. 15, que os servidores da carreira de Perito Médico Federal foram redistribuídos para o Ministério da Economia e que as demandas relacionadas a aposentados e pensionistas estão centralizadas no Departamento de Centralização de Serviços de Inativos, Pensionistas e de Órgãos Extintos da Secretaria de Gestão e Desempenho de Pessoal da Secretaria Especial de Desburocratização, Gestão e Governo Digital (Decipex-SGP-SEDGG) .
6. Nada obstante, a AUFC responsável pela instrução asseverou que não houve atendimento da "solicitação" (diligência, na verdade) .
7. Em novo exame, a unidade técnica teceu as seguintes considerações para propor a ilegalidade dos dois atos em apreciação:
"8. O ato inicial traz como média das remunerações o valor de R$ 9.001,69, valor reduzido a R$ 8.504, O interessado conta com 16 anos, 7 meses e 11 dias de tempo para aposentadoria, o que lhe assegura proventos na proporção de 45,71%.
9. O ato inicial traz como média das remunerações o valor de R$ 9.001,69, valor reduzido a R$ 8.504,58 no ato de alteração. O valor pago informado no ato inicial corresponde a 47,37% (4.264,44) da média informada. No ato de alteração, corresponde a 63,05% (R$ 5.362,70) do valor da média. Nota-se, portanto, que em ambos os casos o valor pago se encontra acima do percentual devido. Destarte, cabe considerar ilegais os atos em tela." 
8. O Ministério Público pôs-se de acordo.
9. Data maxima venia, não há elementos nos autos suficientes para concluir pela ilegalidade dos atos em exame.
10. Primeiramente, é de se registrar que a proporcionalidade das aposentadorias vem sendo considerada em dias e não em anos. Nesse sentido, foi o Acórdão 2205/2018-TCU-Plenário (rel. Ministro Augusto Nardes) , o qual teve por regular o procedimento adotado no âmbito do Poder Executivo com espeque na Orientação Normativa SPS/MPS 3/2004. 
11. De acordo com as informações constantes dos atos, o interessado averbou 2.891 dias de regime geral (de 15/10/1996 a 13/9/2004) e contava com 3.170 dias no órgão (de 6/7/2005 a 10/3/2014, data em que completou 70 anos) , o que totaliza 6.061 dias. Desse total, foram descontados 9 dias, de modo que se chegou à proporcionalidade de 6.052/12.775, ou 47,37%.
12. No ato inicial, consta que a média das remunerações seria R$ 9.051,69 e, aplicada a proporcionalidade adotada, dever-se-ia obter um valor de R$ 4.288,12 para os proventos iniciais. Contudo, foram deferidos proventos no montante de R$ 4.264,44, que foram reajustados pelos índices aplicáveis às aposentadorias do regime geral. 
13. Em abril de 2018, o interessado recebia R$ 5.414,85, valor que foi reduzido para R$ 5.362,70.
14. Ambos os atos de concessão foram cadastrados no ano de 2018, sendo o de concessão inicial cadastrado em maio, mesmo mês em que ocorreu a redução dos proventos.
15. No ato de alteração, foi informada nova média remuneratória do servidor, no montante de R$ 8.504,58 (contra os R$ 9.001,69 inicialmente apurados) . Todavia, se essa base de cálculo estiver correta, o valor inicial dos proventos deveria ser de R$ 4.028,94 (para a proporcionalidade de 5.052/12.775) .
16. Assim, aplicando-se os mesmos índices de reajuste, chegar-se-ia a R$ 5.115,83 no ano de 2018 e não a R$ 5.362,70, como passou a ser pago.
17. De forma reversa, considerando os proventos de maio de 2018, o valor inicial do benefício deveria ser R$ 4.223,36, o que corresponde a uma base de cálculo de R$ 8.914,97 e não a R$ 8.504,58, como apontado.
18. Portanto, considerando que as medidas administrativas adotadas resultaram na redução dos proventos então pagos, é de se supor que o ato inicial, que tomou por base uma média remuneratória de R$ 9.001,69, era ilegal.
19. Todavia, considerando que não mais subsistem os efeitos do ato inicial, proporei que seu exame seja considerado prejudicado, por perda de objeto, nos termos do Regimento Interno deste Tribunal, art. 260, § 5º.
20. O ato denominado como de alteração, na verdade, tem a natureza de ato inicial, e sua vigência deveria retroagir à data da concessão inicial, e não a 1º/5/2018, nada obstante a correção dos pagamentos tenha ocorrido nesse momento.
21. Isso porque sua edição não teve como propósito a concessão de melhoria posterior ao momento da inativação e sim a correção do cálculo da média das remunerações na data da aposentadoria. 
22. Dessarte, deve-se determinar a correção das informações no formulário ePessoal 85495/2018 sobre o tipo do ato (que deve ser inicial) , data da vigência (ainda que os pagamentos tenham sido corrigidos apenas em 2018) , valor dos proventos devidos inicialmente (ainda que somente tenham sido pagos em um segundo momento, quando verificado o erro de cálculo) e o CPF do interessado (não informado) , de modo a permitir sua localização do ato no citado sistema.
23. É possível que esse novo ato o também seja ilegal, mas é possível que tenha sido informado um valor incorreto para a média das remunerações. Daí a importância de a unidade técnica obter a memória dos cálculos dessa média, o que não correu até o presente.
24. Assim sendo, e considerando a idade avançada do interessado (78 anos) , entendo que deva ser determinado ao Departamento de Centralização de Serviços de Inativos, Pensionistas e de Órgãos Extintos (Decipex) , do Ministério da Economia, que colacione informações que permitam aferir a correção da média das remunerações adotada como base de cálculo ou dos proventos pagos a partir de 2018, haja vista a incompatibilidade desses valores. 
Diante do exposto, VOTO por que o Tribunal adote a deliberação que ora submeto a este colegiado.
TCU, Sala das Sessões, em 2 de agosto de 2022.
BENJAMIN ZYMLER 
Relator